臺灣高等法院刑事裁定
111年度毒抗字第333號
抗  告  人
即  被  告  邱仕程




上列抗告人即被告因違反毒品危害防制條例案件，不服臺灣新竹
地方法院111年度毒聲字第83號，中華民國111年2月21日裁定（
聲請案號：臺灣新竹地方檢察署111年度聲戒字第9號），提起抗
告，本院裁定如下：
    主  文
抗告駁回。                                              
    理  由
一、原裁定意旨略以：抗告人即被告甲○○（下稱抗告人）因施用
    第一、二級毒品案件，經原審法院以110年度毒聲字第546號
    裁定送觀察勒戒，確定後入所執行，經法務部○○○○○○○○附設
    勒戒處所就其有無繼續施用毒品傾向評估後，認有繼續施用
    毒品之傾向等情，有原審法院上開裁定、本院被告前案紀錄
    表、法務部○○○○○○○○附設勒戒處所出具之函文及所附有無繼
    續施用毒品傾向證明書、有無繼續施用毒品傾向評估標準紀
    錄表等在卷可稽。是以檢察官之聲請於法要無不合，應予准
    許，爰依毒品危害防制條例第20條第2項後段規定，裁定令
    抗告人入戒治處所強制戒治，其期間為6個月以上，至無繼
    續強制戒治之必要為止，但最長不得逾1年等語。
二、抗告意旨略以：凡受觀察、勒戒者，於勒戒期間須經過心理
    醫師2次評估，每次評估過程僅短短3至5分鐘即完成評估報
    告，足認其過程過於草率粗糙，且受觀察、勒戒人數眾多，
    也不及詳細詢問做臨床實務，有失客觀性。再者，抗告人受
    觀察、勒戒前已服刑8月餘，觀察、勒戒後尚有3年6月之刑
    期及撤銷假釋之殘刑2年餘接續執行，實無再為強制戒治之
    必要。又抗告人於勒戒期間均恪守勒戒所之規定，並無任何
    違規紀錄，然強制戒治處分僅以黑箱作業之主觀意識認定，
    無透明、公正性，心理醫師之擅斷係以個人好惡不當情事參
    與其中，嚴重侵害抗告人之法益，更有違立法意旨之初衷和
    公允性，懇請撤銷原裁定等語。
三、按觀察、勒戒後，檢察官或少年法院（地方法院少年法庭）
    依據勒戒處所之陳報，認受觀察、勒戒人有繼續施用毒品傾
    向者，檢察官應聲請法院裁定或由少年法院（地方法院少年
    法庭）裁定令入戒治處所強制戒治，其期間為6個月以上，
    至無繼續強制戒治之必要為止，但最長不得逾1年。依前項
    規定為觀察、勒戒或強制戒治執行完畢釋放後，3年後再犯
    第10條之罪者，適用前2項之規定，毒品危害防制條例第20
    條第2項、第3項定有明文。次按有無繼續施用毒品傾向之評
    估標準，並非完全以受勒戒人勒戒後之結果為準，勒戒前之
    各種情況，仍應作為評估之依據。依勒戒處所評分說明手冊
    規定，係以前科紀錄與行為表現、臨床評估、社會穩定度，
    三項合併計算分數，每一大項皆有靜態因子與動態因子。而
    關於有無繼續施用毒品傾向之評估標準，法務部因應毒品危
    害防制條例之修正及109年11月18日最高法院刑事大法庭109
    年度台上大字第3826號裁定意旨，業於110年3月26日以法矯
    字第11006001760號函修正頒布「有無繼續施用毒品傾向評
    估標準紀錄表」、「有無繼續施用毒品傾向評估標準評分說
    明手冊」，上開評分說明手冊載明判定之原則：「受觀察勒
    戒人入所後，經過2週時間的觀察、勒戒，由處所及醫療人
    員依據其各項紀錄、資料及觀察勒戒期間之行為表現，加以
    評分。在勒戒人入所4至6週後，可再做一次評估以做必要之
    評分修正。每一大項皆有靜態因子與動態因子。先以靜態因
    子分數評分，靜態因子分數總分在60分（含）以上為『有繼
    續施用毒品傾向』；60分以下，與動態因子分數相加，如果
    總分在60分（含）以上，為『有繼續施用毒品傾向』」，又評
    估標準紀錄表及說明手冊中「前科紀錄與行為表現」之第1
    題及第3題之計分方式修正如下(餘無修正)：㈠第1項「毒品
    犯罪相關司法紀錄」：計分方式修正為每筆(次)5分，總分
    上限為10分；㈡第3項「其他犯罪相關紀錄」：計分方式修正
    為每筆(次)2分，總分上限為10分。是被告有無「繼續施用
    毒品傾向」，係依具體個案之臨床實務及相關事證等情綜合
    判定，有其相當之專業依據及標準，且涉及專門醫學，又衡
    酌強制戒治之目的，係為協助施用毒品者戒斷毒品之心癮及
    身癮所為之一種保安處分類型，而該評估標準係將與判斷有
    無繼續施用傾向之相關因素加以列舉及量化，適用於每一位
    受觀察、勒戒處分之人，具一致性、普遍性、客觀性，以利
    執法者判定受勒戒人有無繼續施用毒品傾向，倘其評估由形
    式上觀察，無擅斷或濫權等明顯不當情事，法院應予尊重。
四、經查：
  ㈠本件抗告人前因施用第一、二級毒品，經原審法院以110年度
    毒聲字第546號裁定送勒戒處所觀察、勒戒，而於110年12月
    28日送法務部○○○○○○○○附設勒戒處所觀察、勒戒後，該勒戒
    處所依據抗告人之前科紀錄與行為表現、臨床評估、社會穩
    定度等3大項因素（每1大項均有靜態因子與動態因子）進行
    評估，其中：（⒈前科紀錄與行為表現部分合計為27分：⑴靜
    態因子分數：①毒品犯罪相關司法紀錄為「有，4筆」（每筆
    5分，上限10分），計10分；②首次毒品犯罪年齡為「21-30
    歲以下（5分）」，計5分；③其他犯罪相關紀錄為「有，9筆
    」（每筆2分，上限10分），計10分；④入所時尿液毒品檢驗
    為「無藥物反應」，計0分，以上合計為25分。⑵動態因子分
    數：所內行為表現為「持續於所內抽菸（2分）」，計2分。
    ⒉臨床評估部分合計為37分：⑴靜態因子分數：物質使用行為
    中①多重毒品濫用為「有，種類：海洛因、安非他命」，計1
    0分；②合法物質濫用為「有，種類：菸（每種2分，上限6分
    ）」，計2分；③使用方式為「有注射使用（10分）」，計10
    分；④使用年數為「超過1年（10分）」，計10分，以上合計
    為32分。⑵動態因子分數：①精神疾病共病（含反社會人格）
    為「無（0分）」，計0分；②臨床綜合評估（含病識感、動
    機、態度、就醫意願）為「偏重」，計5分，以上合計為5分
    。⒊社會穩定度部分合計為0分：⑴靜態因子分數：①工作為「
    全職工作，人力」，計0分；②家人藥物濫用為「無（0分）
    」，計0分。⑵動態因子分數：①入所後家人是否訪視為「有
    ，1次」，計0分；②出所後是否與家人同住為「是」，計0分
    。以上合計總分為64分（靜態因子57分，動態因子7分），
    經評定認抗告人為「有繼續施用毒品傾向」之情事，有法務
    部○○○○○○○○附設勒戒處所111年1月28日有無繼續施用毒品傾
    向證明書、評估標準紀錄表附卷可考（見毒偵字第1325號卷
    第103、104頁）。而前述綜合判斷之結果，係該勒戒處所相
    關專業知識經驗人士於抗告人觀察、勒戒期間，依其本職學
    識就抗告人之前科紀錄與行為表現、臨床評估及社會穩定度
    等因素所為之綜合判斷，具有科學驗證所得之結論，且由形
    式上觀察，並無擅斷或濫權等明顯不當之情事，自得資為判
    斷抗告人有無繼續施用毒品傾向之證明。又毒品危害防制條
    例所規定之觀察、勒戒或強制戒治處分，其立法意旨在幫助
    施用毒品者戒除毒癮，該處分之性質非為懲戒行為人，而係
    為消滅受處分人再次施用毒品之危險性，目的係在戒除行為
    人施用毒品身癮及心癮之措施，且強制戒治係導入療程之觀
    念，針對行為人將來之危險所為預防、矯治措施之保安處分
    ，以達教化與治療之目的，可謂刑罰之補充制度，從而毒品
    危害防制條例本身所規定之強制戒治等保安處分，雖兼具自
    由刑之性質，卻有刑罰不可替代之教化治療作用；是該條例
    第20條第2項，係屬強制規定，只需觀察、勒戒後，經評定
    受觀察、勒戒人有繼續施用毒品傾向者，檢察官即應聲請法
    院裁定令入戒治處所施以強制戒治。本件抗告人既有施用第
    一、二級毒品之事實，並由原審法院裁定送勒戒處所執行觀
    察、勒戒後，經法務部○○○○○○○○附設勒戒處所依個案之臨床
    實務及具體事證，專業評估判定抗告人為「有繼續施用毒品
    傾向」，尚未戒除毒癮，則為降低其再次施用毒品之危險性
    ，自有依法施以強制戒治之必要。從而，原裁定據此裁定抗
    告人令入戒治處所施以強制戒治，其期間為6個月以上，至
    無繼續強制戒治之必要為止，但最長不得逾1年，經核於法
    並無不合。
  ㈡抗告意旨雖稱心理醫師評估過程過於草率粗糙，有失客觀性
    ，僅以黑箱作業之主觀意識認定，無透明、公正性，嚴重侵
    害抗告人之法益等語。惟查，法務部○○○○○○○○附設勒戒處所
    人員評估抗告人是否有繼續施用毒品傾向，係以「毒品犯罪
    相關司法紀錄」、「首次毒品犯罪年齡」、「其他犯罪相關
    紀錄」、「入所時尿液毒品檢驗」、「所內行為表現」、「
    物質使用行為」、「多重毒品濫用」、「合法物質濫用」、
    「使用方式」、「使用年數」、「精神疾病共病（反社會人
    格）」、「臨床綜合評估（含病識感、動機、態度、就醫意
    願）」、「工作」、「家庭」等靜態因子、動態因子綜合評
    估，業經本院說明如前，且前述法務部○○○○○○○○附設勒戒處
    所有無繼續施用毒品傾向證明書及評估標準紀錄表所載之綜
    合判斷結果，係該所相關專業知識經驗人士於抗告人入所執
    行觀察、勒戒期間，依其本職學識就抗告人之前科紀錄及行
    為表現、臨床評估及社會穩定度等因素所為之綜合判斷，具
    有科學驗證所得之結論，且勒戒處所之組織、人員之資格及
    執行觀察、勒戒相關程序，暨判斷施用毒品者，有無繼續施
    用毒品傾向，均有相關法令嚴格規範，非可恣意而為，由形
    式上觀察，亦無擅斷或濫權等明顯不當之情事，自得資為判
    斷抗告人有無繼續施用毒品傾向之證明，抗告人未具體指出
    或釋明上開評估標準紀錄表所載綜合判斷結果有何瑕疵或不
    當之處，空言以上詞指摘評估過程及結論，尚非有據。
  ㈢至抗告意旨另主張抗告人受觀察、勒戒前已服刑8月餘，觀察
    、勒戒後尚有3年6月之刑期及撤銷假釋之殘刑2年餘接續執
    行，實無再為強制戒治之必要等語。惟抗告人另案徒刑之執
    行，至多僅可認其於服刑期間無機會施用毒品，尚無從據以
    推論抗告人有無繼續施用毒品之傾向，而毒品危害防制條例
    所規定之觀察、勒戒或強制戒治處分，其立法意旨在幫助施
    用毒品者戒除毒癮，該處分之性質非為懲戒行為人，而係為
    減消行為人再次施用毒品之危險性，目的係在戒除行為人施
    用毒品身癮及心癮之措施，故觀察、勒戒之執行，其重點在
    「評估」應否受強制戒治以治癒毒癮之可能性，並依其結果
    有不起訴處分之處遇。本件抗告人於執行觀察、勒戒期間，
    既經專業評估有繼續施用毒品傾向，依前開說明，依法有再
    施以強制戒治之必要，此與抗告人另案在監執行期間之長短
    無涉。抗告人上開所指，亦非有據可採。
  ㈣綜上所述，原審依檢察官聲請，依毒品危害防制條例第20條
    第2項之規定，裁定抗告人令入戒治處所施以強制戒治，其
    期間為6個月以上，至無繼續強制戒治之必要為止，但最長
    不得逾1年，於法並無不合。抗告意旨徒以前詞指摘原裁定
    不當，請求撤銷原裁定，為無理由，應予駁回。
據上論斷，應依刑事訴訟法第412條，裁定如主文。
中　　華　　民　　國　　111 　年　　4 　　月　　26　　日
                  刑事第二十二庭審判長法  官  王美玲
                                      法  官  汪怡君
                                      法  官　葉韋廷
以上正本證明與原本無異。
不得再抗告。
                                      書記官　李逸翔
中　　華　　民　　國　　111 　年　　4 　　月　　26　　日